---
title: "Subsídios para a pontuação da produção para credenciamento no PPGE"
author: "Coordenação do PPGE"
date: "`r Sys.Date()`"
output:
  rmdformats::readthedown:
    highlight: kate
---


```{r knitr_init, echo=FALSE, cache=FALSE, results=FALSE, warning=FALSE, comment=FALSE, warning=FALSE}
library(knitr)
library(rmdformats)
library(dplyr)
## Global options
options(max.print="75")
opts_chunk$set(echo=FALSE,
               cache=TRUE,
               prompt=FALSE,
               tidy=TRUE,
               comment=NA,
               message=FALSE,
               warning=FALSE)
opts_knit$set(width=75)
```


```{r data prep}
## Leitura dos dados
## Ultima classificacao QUALIS CAPES (quadrienio 2013-2016) 
qualis <- read.csv2("qualis_2013_2016.csv", as.is=TRUE, header=TRUE)
qualis$estrato[qualis$estrato=="C "] <- "C"
## Lista de periodicos da SCOPUS com Fator e quantil de impacto por area (2018)
scopus <- read.csv2("scopus_journals_2018.csv", as.is = TRUE) 
## Corrige ISSN que comecam com zeros
for(i in 1:nrow(scopus)){
    X <- nchar(scopus$Print.ISSN[i])
    Y <- nchar(scopus$E.ISSN[i])
    if(X<8&X>0)
        scopus$Print.ISSN[i] <- paste(paste(rep("0",8-X),collapse=""), scopus$Print.ISSN[i], sep="")
    if(Y<8&Y>0)
        scopus$E.ISSN[i] <- paste(paste(rep("0",8-Y),collapse=""), scopus$E.ISSN[i], sep="")
}

## Identificando o maior quantil de impacto de cada periodico
scopus.m <-  aggregate(scopus$Percentile,
                      by = list(titulo = scopus$Title, P.ISSN = scopus$Print.ISSN, E.ISSN = scopus$E.ISSN),
                      FUN = max)
names(scopus.m)[4] <- "qIF"
## Retirando hifen do codigo ISSN da tabela QUALIS (para cruzar com SCOPUS, que nao tem hifen)
qualis$ISSN2 <- gsub("-", "", qualis$ISSN)
## Cruza os periodicos qualis com lista SCOPUS usando ISSN da versao impressa
qsp <- merge(qualis, scopus.m, by.x = "ISSN2", by.y = "P.ISSN", all.x=TRUE, suffixes = c(".capes", ".scopus"), nodups=TRUE)
## Cruza os periodicos qualis com lista SCOPUS usando ISSN da versao eletronica
qse <- merge(qualis, scopus.m, by.x = "ISSN2", by.y = "E.ISSN", all.x=FALSE, suffixes = c(".capes", ".scopus"), nodups=TRUE)
## Junta as duas listas, mantendo apenas os titulos que estao na SCOPUS
## tambem retira os titulos duplicados e retem o maior valor de IF dos titulos duplicados
tmp <- rbind(qsp[,-6],qse[,-6])
capes.scopus <- aggregate(tmp$qIF,
                          by = list(titulo = tmp$titulo.scopus, estrato.antigo = tmp$estrato),
                          max, na.rm=TRUE)
names(capes.scopus)[3] <- "qIF"
## Classifica os periodicos de acordo com o novo QUALIS, baseado no quantil máximo de IF
capes.scopus$estrato.novo <- cut(capes.scopus$qIF, breaks = c(0, 12.5, 25, 37.5, 50, 62.5, 75, 87.5, 100),
                        labels = c("B4","B3","B2","B1","A4","A3","A2","A1"))
capes.scopus$estrato.novo <- factor(capes.scopus$estrato.novo, levels = rev(levels(capes.scopus$estrato.novo)))
## Adiciona pontuação de acordo com nossas regras atuais
capes.scopus$pontos <- 0
capes.scopus$pontos[capes.scopus$estrato.antigo=="A1"] <- 100
capes.scopus$pontos[capes.scopus$estrato.antigo=="A2"] <- 85
capes.scopus$pontos[capes.scopus$estrato.antigo=="B1"] <- 70
capes.scopus$pontos[capes.scopus$estrato.antigo=="B2"] <- 55
capes.scopus$pontos[capes.scopus$estrato.antigo=="B3"] <- 40
capes.scopus$pontos[capes.scopus$estrato.antigo=="B4"] <- 25
capes.scopus$pontos[capes.scopus$estrato.antigo=="B5"] <- 10
```

# Introdução

Temos que incluir em nosso novo regulamento os critérios de pontuação da
produção científica e de outras atividades dos orientadores, para fins
de credenciamento e recredenciamento. 

A CCP planejava realizar uma discussão desses critérios no ano que
vem, independente de nossa norma interna. Uma exigência da
Pró-Reitoria de PG da USP nos obrigou a adiantar esta discussão (ver a
seguir).

Este documento apresenta a proposta da CCP para discussão na Plenária
do Programa. Também selecionamos informações que fundamentam a
proposta.

## Exigências da PRPG

Atualmente definimos a pontuação da produção para credenciamento em
norma interna que fica em nosso site, para nos dar mais
flexibilidade. O Pró-reitor de Pós-Graduação impôs a todos os
Programas que a pontuação esteja nas normas. Além disto, exigiu que a
nova pontuação:

* Valorize produção acima da mediana de qualidade ou impacto
* Inclua produção com egressos e/ou discentes

O novo Regimento da Pós-Graduação da USP nos obriga a enviar novo
regulamento, para apreciação pela PRPG.  A aprovação desse novo
regulamento depende de atendermos as imposições do
Pró-Reitor. Esgotamos nossas possibilidades de negociação a
respeito. O novo regulamento deve ser enviado ao Conselho de PG da USP
até março de 2020. Isto significa que temos que encaminhar nossa
proposta à CPG em dezembro de 2019.

## Mudanças na avaliação CAPES

Em agosto de 2019 a CAPES apresentou mudanças em sua avaliação aos
coordenadores. Houve mudanças no QUALIS e na avaliação da produção do
programa. As mudanças importantes para a pontuação da produção são:

- Cada periódico terá apenas um estrato QUALIS, e não mais um estrato
  definido por cada área de conhecimento.
- O estrato QUALIS dos periódicos é definido pelo *quantil de fator de
  impacto* (**qIF**), que é a proporção de periódicos de uma área que tem fator
  de impacto (IF) menor do que o periódico avaliado[^1].
  - Serão usadas as áreas de conhecimento e valores de qIF das bases
    [https://www.scopus.com/](SCOPUS) e
    [https://jcr.clarivate.com](Clarivate JCR).
  - Se o periódico tiver mais de um valor de qIF registrado
    nas bases será usado o maior valor [^2].
- Os indicadores de produçao dos docentes e do programa serão somas
  dos qIF por artigos publicado. 
- Para indicadores de formação, os qIF de produções sem participação de
  discentes ou egressos é dividida pela metade, e então somados aos
  qIF das produções com participação.

### Nova tabela QUALIS

* Passamos a ter quatro estratos *A* e quatro *B*, separados por
  intervalos regulares de 12,5.
* Os estratos *A* passam a indicar periódicos com qIF acima de 50% (ou
  seja, acima da mediana de IF)

| Estrato  | qIF  |
|:-:|:-:|
| A1  | > 87,5  |
| A2  | 87,5 - 75  |
| A3  | 75 - 62,5  |
| A4  | 62,5 - 50  |
| B1  | 50 - 37,5  |
| B2  | 37,5 - 25  |
| B3  | 25 - 12,5  |
| B4  | < 12,5  |


## Propostas adicionais da CCP

* Aumentar a ênfase em outras contribuições dos orientadores ao
  programa, além de sua produção;
* Aperfeiçoar a pontuação para estas contribuições;
* Na avaliação de produção contemplar produtos e ações para divulgação
  e aplicação do conhecimento científico para benefício da sociedade.

  
## Nosso sistema atual de credenciamento

* Adotamos pontuação de produção e outras atividades
* É preciso ter pelo menos 210 pontos de produção. 
* A pontuação dos artigos é A1 = 100 pontos, A2 = 85 , B1 = 70, B2 =
  55 , B3 = 40 , B4 = 25 , B5 = 10.
* Capítulos de livros podem acumular até 140 pontos
* Recredenciamento a cada 3 anos
* Para recredenciamento é preciso, além dos 210 pontos de produção, 4
  créditos em atividades de contribuição ao funcionamento do programa,
  cujo cálculo está detalhado em nosso site
  (http://www.posecologia.ib.usp.br/2017-07-14-22-11-28/credenciamento.html).


# Nossa proposta

Nesta seção apresentamos a proposta de pontuação de artigos e
avaliamos sua equivalência com a pontuação anterior. Os demais
critérios para credenciamento estão na minuta enviada a todos os
orientadores do Programa.

## Proposta de pontuação

- **A soma de qIF de artigos publicados nos últimos 36 meses deve ser no
  mínimo de 160**.
- Outras modalidades de produção são pontuadas buscando uma
  equivalência em impacto ou horas de trabalho (ver minuta).
- Produto com discentes ou egressos ganham bônus: pontuação
  multiplicada por 1,25.

Com esta proposta buscamos:

* Atender às demandas da PRPG:
  * sistema de pontuação objetivo;
  * a soma de 160 pontos de qIF equivale a 3 artigos de IF superior à
    mediana. Mas contempla diferentes perfis de produção (*e.g*, mais artigos
    em periódicos de menor IF ou menor número em periódicos de maior
    IF).
  * valorizar produção com discente ou egresso.
* Acompanhar as novas metodologias de avaliação de produção da CAPES;
* Deixar margem para os outros critérios sugeridos pela CCP (outras
  contribuições, outros tipos de produção).

## Equivalência com o sistema anterior

Para as análise a seguir usamos os periódicos classificados pelo
QUALIS antigo da área de Biodiversidade e o qIF que consta na base
SCOPUS para 2018.  O QUALIS antigo é a classificação de todos os
periódicos da área, usada na última avaliação quadrienal (2013-2016), 
somando 'r length(unique(qualis$ISSN))` registros de ISSN [^3].
Destes, `r length(unique(qsp$titulo.scopus)) + length(unique(qse$titulo.scopus))` registros ISSN estão na base SCOPUS,
totalizando `r nrow(capes.scopus)` títulos.

### Qualis antigo e novo

Embora haja alguma associação entre as duas classificações QUALIS, há também
muitos títulos que mudaram de estratos. Há muitas razões para isto,
inclusive a criação dos estratos A3 e A4 e o rebaixamento de
periódicos de alto impacto mas considerados de pouca aderência na
classificação antiga.


```{r qualis anterior e novo}
## Comparacao das classificacoes QUALIS
t1 <- with(capes.scopus, table(estrato.novo, estrato.antigo))
kable(t1, caption="Número de periódicos área de Biodiversidade por combinação de seu estrato QUALIS da avaliação anterior (colunas) e da avaliação atual (linhas). Dados: todos os periódicos da área que constam no QUALIS antigo e no SCOPUS de 2018.")
```


```{r simulacoes}
## Simulacao: pontuacao anterior e atual de 1 a 6 artigos tomados ao acaso da lista
nrep <- 1e5
n.max <- 6
results <- matrix( nrow = nrep, ncol = 2)
colnames(results) <- c("atual", "proposta")
for(i in 1:nrep){
    j <- sample(1:nrow(capes.scopus), size = sample(1:n.max, size =1), replace = TRUE)
    results[i,] <-  c( sum(capes.scopus$pontos[j], na.rm=TRUE),
                      sum(capes.scopus$qIF[j], na.rm=TRUE))
}


## Pontuacao de combinacoes que somam 210 pontos
f1 <- function(x, i1,  i2) {
    j <- sample(1:nrow(x), size = 100, replace = TRUE)
    s1 <- cumsum(x[j,i1])
    s2 <- cumsum(x[j,i2])
    c(s1[min(which(s1>209))], s2[min(which(s1>209))])
    }
## Simulacoes
results2 <- matrix( nrow = nrep, ncol = 2)
colnames(results2) <- c("atual", "proposta")
for(i in 1:nrep)
    results2[i,] <- f1(capes.scopus, 5, 3)

```
### Pontuação antiga e nova

Para avaliar a relação entre a pontuação antiga e nova simulamos
conjuntos de artigos e calculamos a sua pontuação pelos dois
sistemas. Para isto sorteamos com reposição `r nrep` amostras de
títulos da lista. As amostras tinham entre um e seis títulos, com
igual probabilidade. Estas combinações geraram pontuações pelo sistema
antigo variando de `r min(results[,1])` a `r max(results[,1])`.

As duas pontuações das combinações simuladas são proporcionais, embora
com bastante variação. Mais importante, há pouquíssimas combinações que
teria pontuação mínima para credenciamento no sistema antigo (210
pontos) mas não teriam no sistema novo (160 pontos). 

```{r graficos simulacoes 1, fig.cap="Pontuação proposta em função da atual para produções simuladas de uma a seis artigos, sorteadas da lista de periódicos da área de Biodiversidade. A linha azul marca a pontuação mínima para credenciamento no sistema atual. A linha vermelha marca a pontuação mínima no novo sistema proposto."}
plot(results, cex=0.25, col="darkgrey")
abline(h=160, col="red", lty=2)
abline(v=210, col="blue", lty=2)
text(50,500, paste(round(sum(results[,1]<210&results[,2]>=160)/nrow(results)*100,2), "%"), cex=1.5)
text(500,250, paste(round(sum(results[,1]>=210&results[,2]>=160)/nrow(results)*100,2), "%"), cex=1.5)
text(150,5, paste(round(sum(results[,1]<210&results[,2]<160)/nrow(results)*100,2), "%"), cex=1.5)
text(500,50, paste(round(sum(results[,1]>=210&results[,2]<160)/nrow(results)*100,2), "%"), cex=1.5)
```

Para verificar este resultado, simulamos amostras em que novos títulos
eram acrescentados até que a pontuação pelo sisetma antigo permitisse
credenciamento. Estas simulações aproximam combinações de artigos com
o mínimo de pontos para o credenciamento, pelo sistema antigo.  Apenas
`r round(sum(results2[,2]<160)/nrow(results2)*100,2)`% das combinações
tiveram pontuação menor que 160 pelo sistema proposto.

```{r graficos simulacoes 2, fig.cap="Distribuição de pontos pelo sistema proposto de combinações de publicações com pontuação mínima para credenciamento pelo sistema antigo"}
hist(results2[,2], main="", xlab="Pontuação proposta")
abline(v=160, lty=2, col="red")
```

Em resumo, o novo sistema de pontuação da produção de artigos tem
chance virtualmente nula de impedir credenciamento de alguém que
tenha pontuação para credenciamento pelo sistema antigo.

# Arquivos de dados


```{r save csvs}
write.table(qualis, file ="qualis2016.csv")
write.table(scopus.m, file ="scopus2018.csv")
write.table(capes.scopus, file="qualisXscopus.csv")
```


Arquivos usados nas análise acima. Podem ser importados para qualquer
planilha eletrônica. Sugerimos que os(as) orientadores(as) verifiquem
antes da plenária os qIFs dos periódicos onde têm publicado seus
artigos. Esses dados estão na planilha da SCOPUS. Isto vai ajudar a
avaliarmos a pontuação proposta.

* [QUALIS 2016](qualis2016.csv): classificação QUALIS usada na
  avaliação quadrienal 2013-2016 da área de Biodiversidade. Baixado do
  sistema [Sucupira](https://sucupira.capes.gov.br)
* [Scopus 2018](scopus2018.csv): qIF máximo dos periódicos que constam na base SCOPUS 2018. Baixado da SCOPUS.
* [QUALIS 2016 com qIF 2018](qualisXscopus.csv): títulos do QUALIS
  2013-2016 da Biodiversidade que constam na base Scopus 2018, com
  seus qIFs máximos.


[^1]: Por exemplo: um periódico com quantil de IF = 95 tem fator de
    impacto (IF) maior do que 95% dos periódicos da área.

[^2]: Em geral os periódicos têm mais de um quantil de IF, porque
    estão classificados em mais de uma base ou em mais de uma área de
    conhecimento na mesma base. O uso do quantil máximo acomoda
    diferenças dos impactos médios entre áreas, sendo a opção de menor
    prejuízo para área que têm IFs médios menores.

[^3]: O que não é mesmo que o número de títulos porque as versões
    impressas e eletrônicas do periódicos têm ISSN separados.
